【裁判字號】    99,上,1001
【裁判日期】    991123
【裁判案由】    租佃爭議
【裁判全文】
臺灣高等法院民事判決                  99年度上字第1001號
上  訴  人  詹英彥
被 上訴 人  財政部國有財產局臺灣北區辦事處桃園分處
法定代理人  李良珠
訴訟代理人  黃秋田律師
上列當事人間租佃爭議事件，上訴人對於中華民國99年7月7日臺
灣桃園地方法院 99年度訴字第246號第一審判決，提起上訴，本
院於99年11月9日言詞辯論終結，判決如下：
    主      文
上訴駁回。
第二審訴訟費用由上訴人負擔。
    事實及理由
一、上訴人起訴主張：伊於民國58年間向桃園縣政府承租坐落桃
    園縣大溪鎮○○段138-1、138-14地號土地（下稱系爭138-1
    、138-14地號土地）及同鎮○○段713地號土地（下稱系爭7
    13地號土地）土地（下合稱系爭土地），經桃園縣政府以桃
    府地用字第15668號函核准在案，桃園縣政府並於88年6月10
    日以八八府地權字第123224號函檢送更正後之租賃契約。嗣
    系爭713地號土地於89年2月15日、系爭138-1、138-14地號
    土地於89年4月24日由伊接管，兩造並簽訂（89）國耕租字
    第9號國有耕地租賃契約書（下稱系爭租約），並於94年12
    月6日續約，租賃期限迄104年12月31日止，系爭租約有耕地
    三七五減租條例之適用。詎被上訴人於97年5月30日以台財
    產北桃二字第0970201524號函通知伊，主張其派員勘查系爭
    土地，發現桃園縣大溪鎮○○路738號附近石子地面圍牆內
    建築基地施工範圍及堆放建築廢棄物，非耕作使用，且未種
    植農作物，違反租約認諾特約事項，且因無自任耕作之實，
    違反耕作三七五減租條例之規定，系爭租約自97年4月起全
    部無效。然系爭713地號土地上有部分建築水泥廢棄物及蔬
    菜、系爭138-1、138-14地號土地上種有地瓜葉及蔬菜，系
    爭土地於建築廢棄物傾倒前，全部種有農作物之事實。另系
    爭713地號土地地面圍牆內建築基地施工範圍及堆放建築廢
    棄物係隔鄰未經伊同意，乘休耕時擅自堆放建築廢棄物，伊
    發覺後即向被上訴人呈報，並請求被上訴人向地政機關申請
    鑑界，證明系爭土地遭人占用。又系爭土地為桃園縣政府第
    16期大溪埔頂市重劃內土地，該市地重劃於地籍測量完成後
    ，主管機關依法通知土地所有權人到場接管，被上訴人既未
    於指定期間到場接管，應負保管責任，故系爭土地遭人占用
    應由被上訴人負責清理，並交付伊使用，詎被上訴人逕以他
    人堆置建築廢物為由，認定伊變更使用，終止租約，縱認伊
    違反應自任耕作之規定，惟系爭土地被占用期間僅1個月，
    系爭租約仍應有效，被上訴人於租約期滿前不得終止租約，
    兩造間系爭租賃關係仍存在等情。爰聲明求為確認兩造間就
    系爭土地之（89）國耕租字第9號租約耕地租賃關係存在之
    判決。
    被上訴人則以：上訴人對於系爭713地號土地遭圍鐵皮牆籬
    及堆放建築廢棄物等情知情，又系爭713地號土地及系爭138
    -14地號均無正當理由不自耕作，任令承租耕地荒蕪，依耕
    地三七五減租條例之規定，系爭租約無效，且無待終止之表
    示，當然向後失其效力，被上訴人通知系爭租約自97年4月
    起全部無效，兩造間租賃關係消滅，應准伊收回耕地。又系
    爭713地號土地共有人即訴外人鄭三（下稱鄭三）於土地謄
    本上之地址仍為日據時代地址，伊接管後，上訴人未曾主張
    鄭三對其使用土地有何阻撓行為，縱系爭713地號土地未分
    管或分割，上訴人於系爭713地號土地耕作使用，應無障礙
    ；由空照圖觀之並無植栽，依97年4月11日及98年11月25日
    土地勘清查表所示則為水泥地面及石子地面，顯見上訴人於
    該期間均未耕作。再依空照圖可知系爭138-14地號土地早期
    為樹木林立，無開墾栽種痕跡，於97年5月15日後亦同，上
    訴人確未在系爭138-14地號土地上耕作，又依97年4月11日
    土地勘清查表顯示系爭138-14地號土地全堆放建築廢棄物，
    依98年11月25日土地堪清查表顯示系爭138-14地號土地為水
    泥地面，上訴人如確實有耕作之事實，系爭土地何時遭置放
    磚塊水泥等建築廢棄物及遭舖設水泥等情，自應知悉。該土
    地現仍為水泥地面，未恢復耕作，伊於99年10月29日赴現場
    拍攝時亦同，上訴人確未於系爭138-14地號土地上耕作。故
    伊有權終止系爭租約，伊已於99年2月25日以訴狀送達為終
    止系爭租約之意思表示，系爭租約已終止，兩造間租賃關係
    已不存在，上訴人無權提起本件訴訟等語，資為抗辯。
二、原審為上訴人敗訴之判決。上訴人不服，提起上訴，聲明：
    (一)原判決廢棄。
    (二)確認兩造間所訂95年1月1日至104年12月31日止，就系爭
      138-1、138-14地號土地暨系爭713地號土地（89）國耕租
      00009號國有耕地租賃契約關係存在。
    被上訴人則聲明：上訴駁回。
三、上訴人主張系爭土地原由桃園縣政府出租予上訴人，桃園縣
    政府於88年6月10日以八八府地權字第123224號函檢送更正
    後之租賃契約。嗣系爭713地號土地於89年2月15日、系爭13
    8-1、138-14地號土地於89年4月24日由財政部國有財產局接
    管，兩造並簽訂（89）國耕租字第9號國有耕地租賃契約書
    ，於94年12月6日續約，租賃期限迄104年12月31日止。系爭
    713地號土地為中華民國與鄭三共有，中華民國之權利範圍
    為384分之210，鄭三之權利範圍為192分之87，雙方並未分
    管。兩造曾於97年4月14日至系爭土地勘查，被上訴人並製
    作土地堪清查表。嗣被上訴人於97年5月30日以台財產北桃
    二字第0970201524號函告知上訴人因違反耕地三七五減租條
    例第16條應自任耕作之規定，系爭租約自97年4月起全部無
    效。被上訴人則於99年2月25日表示以答辯狀之送達為終止
    兩造耕地租約之意思表示等事實，提出國有耕地租賃契約書
    、土地謄本、被上訴人台財產北桃二字第0970201524號函、
    現場照片、桃園縣政府耕地租佃委員會調處程序筆錄、原始
    租約證明文件、上訴人致被上訴人申請鑑界及報告土地遭占
    用之申請書、被上訴人同意測量鑑界函及大溪測量通知函、
    桃園縣政府都市計畫土地使用分區（或公共設施用地）證明
    書等件（見原審卷第39-62、79-80頁、95-96頁）為證，並
    為被上訴人所不爭執，此部分事實自堪信為真實。
四、按承租人應自任耕作，並不得將耕地全部或一部轉租於他人
    ，承租人違反前項規定時，原訂租約無效，耕地三七五減租
    條例第16條第1、2項定有明文。所謂承租人應自任耕作，係
    指承租人應以承租之土地供自己從事耕作之用而言，兼指不
    得轉租及將耕地借與他人使用、交換耕作在內（最高法院56
    年台上字第1520號、63年台上字第599號、70年台上字第463
    7號判例意旨參照）。又承租人有「積極」的以承租之土地
    建築房屋居住，或供其他非耕作之用，或與他人交換耕作，
    或將之轉租或借與他人使用等不合耕地租賃目的之行為，固
    在「不自任耕作」之列，惟承租人如僅「消極」不為耕作任
    其荒廢，或他人未經承租人同意、乘機占用耕地，縱承租人
    未自行本於占有人之地位請求返還，或請求出租人排除侵害
    交付耕地，僅出租人得否依同條例第17條第1項第4款規定終
    止租約，不能認係同條例第16條第1項之「不自任耕作」，
    而謂原租約因此歸於無效（最高法院91年台上字第1447號、
    89年台上字第1265號、88年台上字第1434號判決意旨參照）
    。經查，系爭138-1地號土地確有耕作之事實，為被上訴人
    所不爭執（見本院卷第19頁反面），並有現場照片足參（見
    原審卷第79頁），系爭138-14地號土地則種有地瓜葉及蔬菜
    ，有桃園縣大溪鎮公所耕地租佃委員會調解程序筆錄之受派
    實地調查委員陳述可稽（見原審卷第78頁），並有現場照片
    可佐（見原審卷第21、79頁），至於系爭713地號土地部分
    ，上開受派實地調查委員陳稱該地號土地兩鄰皆有住宅，地
    上有部分建築、水泥廢棄物及蔬菜等語（見原審卷第78頁）
    ，並有卷附現場照片可稽（見原審卷第22、80頁），然系爭
    713地號之建築及水泥廢棄物均非上訴人所為，而係第三人
    許淑玲所占用，有財政部國有財產局北區桃園分處土地勘清
    查表為證（見原審卷第15頁）。上訴人既未於系爭138-1、
    138 -14及713地號土地上有積極建築房屋、轉租、借予他人
    使用、與他人交換使用或供非耕作之用等不合租賃契約目的
    之行為，僅於系爭土地上有消極斷續耕作，或任令他人占用
    之情形，揆諸前開說明，不符耕地三七五減租條例第16條第
    1項「不自任耕作」之要件，故系爭租約並非當然無效。被
    上訴人主張上訴人於系爭土地上有不自任耕作之情形，系爭
    租約無效云云，委無足採。
五、次按耕地租約在租佃期限未屆滿前，非因不可抗力繼續一年
    不為耕作時，或經依法編定或變更為非耕地使用時，不得終
    止，同條例第17條第1項第4、5款定有明文。承租人承租耕
    地非因不可抗力繼續一年不為耕作，不問其不為耕作者，係
    承租耕地之一部或全部，出租人均得依同條例第17條第1項
    第4款之規定終止租約，收回全部耕地（最高法院84年台上
    字第1856號判例意旨參照）。經查，上訴人陳稱其在系爭13
    8-1、138-14地號土地均有耕作，系爭713地號土地夏天有時
    種冬瓜、南瓜，有時沒種，因被上訴人未將土地交給伊，伊
    於82年重劃前有種綠筍，83年以後主要目的是建築房屋，未
    種綠筍，但有種南瓜、蔬菜，後來發現地是公私共有，即不
    敢去種等語（見本院卷第19頁反面、20頁、74頁反面）。觀
    諸現場照片所示之栽種情形，上訴人於系爭138-1地號土地
    雖種有作物；惟系爭138-14地號土地遭堆置建築廢棄物，其
    間雖有部分作物，然其數量甚為稀疏，客觀上難認已達租地
    耕作之目的；另系爭713地號土地堆置建築廢棄物及廢土，
    並無植作，顯有廢耕之情事。且上訴人陳稱伊係97年2、3月
    份發現系爭713、138-14地號土地被佔用，占用人係利用伊
    休耕時倒建築廢棄物，之後伊即無法種植，伊不知系爭138-
    14地號土地上之水泥地係何人鋪設，系爭713地號土地之鐵
    皮圍籬亦非其所設，其想也好，就沒理它等語（見原審卷第
    66頁正反面、93頁反面、本院卷第75頁反面）。上訴人既自
    承系爭713、138-14地號土地上分別有他人所設之水泥地、
    鐵皮圍籬，其並未處理等情（見本院卷第80-81頁），堪認
    上訴人於所承租之系爭713及138-14地號土地遭人占用時，
    有消極不予排除侵害之情事。又兩造於97年4月11日至系爭
    土地勘查現況，依被上訴人所製作之土地堪清查表記載：系
    爭713地號土地地上物門牌及狀況為「介壽路758號附近石子
    地面及圍牆內建築基地施工範圍（使用人：許淑玲，使用面
    積約30.08平方公尺）」；系爭138-1地號土地地上物門牌及
    狀況為「介壽路758號附近種菜」；系爭138-14地號土地地
    上物門牌及狀況為「介壽路758號附近堆放建築廢棄物（占
    用人不詳）」，有土地堪清查表在卷可稽（見原審卷第15-1
    7頁）。再觀現場照片，系爭713地號土地上有石子路面及遭
    人搭建鐵皮圍籬施工，系爭138-14地號上確有堆放建築廢棄
    物等情，有現場照片6張及國有土地勘（清）查表-使用現況
    略圖在卷可佐（見原審卷第20-24頁），堪認兩造於97 年4
    月11日到系爭土地勘查時，上訴人於系爭713及138-14地號
    土地確實有消極未耕作之情形。參以被上訴人於98年11月25
    日再赴系爭713、138-1、138-14地號土地勘查現況，被上訴
    人勘查後所製作之土地堪清查表記載：系爭713地號土地地
    上物門牌及狀況為「公園一街36號附近水泥地面、圍牆內石
    子地面及雜草地」；系爭138-1地號土地地上物門牌及狀況
    為「介壽路780之5號附近菜園及泥土地面」；系爭138-14地
    號土地地上物門牌及狀況為「介壽路780之5號附近水泥地面
    」，亦有土地堪清查表、國有土地勘（清）查表-使用現況
    略圖、現場照片可佐（見原審卷第25-32頁），足認上訴人
    於98年11月25日再行勘查時，系爭713及138-14地號土地仍
    有消極不為耕作之情形。上訴人雖辯稱伊未放棄耕作權云云
    ，惟查，上訴人於系爭713、138-14地號土地遭第三人堆置
    建築廢棄物及舖設水泥地後，均未以承租人身分排除侵害，
    以期繼續耕作，僅消極斷續耕作，任令他人占用，或因係公
    私共有土地而不敢耕作，上訴人主觀上是否未放棄耕作權，
    顯有疑義，而上訴人就此有利於已之事實，並未舉證證明，
    難為有利於上訴人之認定。從而，上訴人既於97年4月11日
    起至98年11月25日止逾1年期間，於系爭713、138-14地號土
    地上，客觀上有消極不為耕作或斷續耕作，任令承租耕地荒
    蕪廢耕情形，且於上開土地遭第三人占用時，亦有消極不予
    排除侵害，客觀上可推定其有放棄耕作權之意思，揆諸前開
    說明，核與耕地三七五減租條例第17條第1項第4款「非因不
    可抗力繼續一年不為耕作」之規定相符。縱上訴人於系爭13
    8-1地號土地自任耕作，且無不可抗力繼續一年不為耕作之
    情事（見本院卷第19頁反面），惟系爭713、138-14地號土
    地已具非不可抗力繼續一年不為耕作之情事，揆諸前開說明
    ，被上訴人得依耕地三七五減租條例第17條第1項第4款規定
    終止系爭租約，收回全部耕地。被上訴人已於99年2月25日
    答辯狀表示依據該條例第17條第1項第4款之規定，以訴狀送
    達為終止系爭租約之意思表示（見原審卷第7-8頁），足認
    被上訴人已終止系爭租約，兩造間耕地租賃關係消滅。
六、上訴人雖辯稱：桃園縣政府未通知其到場接管租賃物，被上
    訴人於89年接管換訂契約時亦未通知其，又被上訴人於接管
    系爭土地後應依平均地權條例第63條及該條例施行細則第89
    條及90條規定辦理共有土地重劃後之協議分割或分管以確定
    各分配位置，並對重分割施工後土壤被剷除毀損致不能達租
    賃目的者，依平均地權條例第63條之規定逕為註銷租約並通
    知上訴人申請依公告地價3分之1地價補償與上訴人，被上訴
    人接管後未補辦，亦未將系爭土地辦理分割使共有關係消滅
    ，以確定租賃範圍，並交付其使用，致生本件無自任耕作、
    被第三人占用、堆置石子及舖石泥地等情，與上訴人無關云
    云。然查，系爭713地號土地於89年2月15日、系爭138-1、1
    38-14地號土地於89年4月24日由財政部國有財產局接管，兩
    造並簽訂（89）國耕租字第9號國有耕地租賃契約書，並於9
    4年12月6日續約，租賃期限迄104年12月31日止等情，為兩
    造所不爭執，上訴人並自承在713號土地上夏天有時種冬瓜
    、南瓜，有時候有種，有時候沒有種，則兩造於89年簽訂系
    爭租約後，上訴人已處於得耕作使用收益之占有狀態，為直
    接占有人，系爭土地並非未交付使用，縱被上訴人接管後未
    依法辦理分割分管，對於上訴人之租用並無妨礙。上訴人執
    此抗辯被上訴人無權終止租約，自非可採。
七、上訴人又辯稱：系爭土地遭鄰地非法堆放建築廢棄物，為不
    可抗力，上訴人未依民法第423條規定將系爭713地號土地清
    理後交付伊使用，不得以出租人身分終止系爭租約，縱終止
    租約，亦不生效力云云。按「占有人，其占有被侵奪者，得
    請求返還占有物」，民法第962條定有明文。租賃物係基於
    出租人之意思而移轉占有於承租人，承租物被侵奪時，承租
    人自得以占有人之地位請求排除侵害。次按租賃物交付後，
    出租人於租賃關係存續中，應保持其合於約定使用、收益之
    狀態，此觀民法第423條規定自明。故租賃物於交付後遭第
    三人不法占有，致承租人之使用、收益租賃物受有妨害，出
    租人即負有除去妨害之義務，應向第三人行使其返還請求權
    ，以交付承租人；承租人為保護其租賃權，得依民法第244
    條規定，代位行使出租人之所有權，對於無權占有租賃物之
    第三人請求排除侵害（最高法院89年台上字第1265號、84年
    台上字第1001號判決意旨參照）。查系爭713、138-14地號
    土地之遭第三人堆置建築廢棄物及舖設水泥地等，致上訴人
    耕作有所妨害，此妨害並非不可抗力，上訴人本得基於占有
    人之地位自行請求排除，亦得請求被上訴人排除或代位被上
    訴人請求排除。上訴人既有非因不可抗力繼續一年不為耕作
    之情事，縱被上訴人於上訴人告悉上情後未立即排除侵害，
    僅生債務不履行之責任，仍無礙於被上訴人依法行使終止權
    。上訴人前開置辯，亦非可採。
八、綜上所述，兩造間耕地租賃關係因上訴人有耕地三七五減租
    條例第17條第1項第4款非因不可抗力繼續1年不為耕作之情
    形，被上訴人終止系爭租約，於法有據，系爭租賃關係因被
    上訴人終止租約而消滅，上訴人請求確認兩造間耕地租賃關
    係存在，為無理由，應予駁回。原審為上訴人敗訴之判決，
    經核並無不合。上訴意旨指摘原判決不當，求予廢棄改判，
    為無理由，應予駁回。
九、本件因事證已臻明確，兩造其餘攻擊、防禦方法及所為之立
    證，經審酌後認與判決之結果不生若何影響，無庸再逐一予
    以論列，合併敘明。
據上論結，本件上訴為無理由，依民事訴訟法第449條第1項、第
78條判決如主文。
中    華    民    國    99    年    11    月    23    日
                    民事第十七庭
                        審判長法  官  湯美玉
                              法  官  李慈惠
                              法  官  丁蓓蓓
正本係照原本作成。
如不服本判決，應於收受送達後20日內向本院提出上訴書狀，其
未表明上訴理由者，應於提出上訴後20日內向本院補提理由書狀
（均須按他造當事人之人數附繕本）上訴時應提出委任律師或具
有律師資格之人之委任狀；委任有律師資格者，另應附具律師資
格證書及釋明委任人與受任人有民事訴訟法第466條之1第1項但
書或第2項（詳附註）所定關係之釋明文書影本。
中    華    民    國    99    年    11    月    23    日
                              書記官  陳思云
附註：
民事訴訟法第466條之1（第1項、第2項）：
對於第二審判決上訴，上訴人應委任律師為訴訟代理人。但上訴
人或其他法定代理人具有律師資格者，不在此限。
上訴人之配偶、三親等內之血親、二親等內之姻親，或上訴人為
法人、中央或地方機關時，其所屬專任人員具有律師資格並經法
院認為適當者，亦得為第三審訴訟代理人。

司法院資訊處製作；財團法人民間司法改革基金會備份。
